臺灣臺中地方法院民事裁定　　　　　　 100年度家抗字第43號
抗　告　人　洪明揚
上列抗告人聲請終止收養關係事件，對於民國一００年四月二十
五日本院九十九年度司家聲字第一一九號裁定提起抗告，本院裁
定如下：
    主  文
抗告駁回。
抗告程序費用由抗告人負擔。
    理  由
一、本事件經本院審酌全案卷證，認原審裁定之結果，經核於法
    要無不合，應予維持，並引用原裁定記載之事實及理由。
二、抗告意旨除與原審陳述相同，並經原裁定理由詳予論述駁斥
    者，不再贅敘外，抗告意旨另略以：
  (一)抗告人自幼與生父同住，與本生家族之關係至為親密；而抗
    告人未與收養人洪慶川同住，雙方並無實質上之父子養育關
    係，親情十分淡薄，此等收養關係，僅為傳統傳宗接代觀念
    下而為之權宜措施，非考慮抗告人之最佳利益。故收養人洪
    慶川去世後，自應允許終止收養，讓抗告人回歸本家，盡反
    哺之孝道。
  (二)原裁定以抗告人有繼承收養人洪慶川之遺產，抗告人應以子
    女身分遵時祭祀及綿延香火，認定抗告人請求收止與收養人
    洪慶川之收養關係，顯失公平云云。惟收養人洪慶川患有精
    神疾病，其在世時係由抗告人之生父照料生活起居，抗告人
    則負責其生活費用及住院費用，且抗告人所繼承之遺產僅十
    九萬餘元，若因此不許抗告人終止收養關係，亦不公平。況
    抗告人願於收養關係終止後，繼續祭祀收養人洪慶川，同時
    保持原本之洪姓（按抗告人從母姓），實質上仍可綿延收養
    人洪慶川之香火，對收養人洪慶川並無不利之影響。
  (三)綜上，抗告人聲請許可終止收養，並無所謂顯失公平之情形
    ，原裁定駁回抗告人之聲請，容有違誤，爰依法提起抗告等
    語。
三、按養父母死亡後，養子女得聲請法院許可終止收養。法院認
    終止收養顯失公平者，得不許可之，民法第一千零八十條之
    一第一項、第四項定有明文。此立法之目的，乃在保護養子
    女利益，使養子女於養父母死亡後，仍有聲請法院許可終止
    收養之機會，惟收養關係之終止影響雙方權益甚鉅，故法院
    如認終止收養關係顯失公平者，得不予許可。
四、經查：
  (一)抗告人主張其為收養人洪慶川之養子，及收養人洪慶川已於
    民國九十七年四月一日死亡，由抗告人繼承遺產即土地一筆
    ，價值十九萬五千六百二十元等事實，業據抗告人提出戶籍
    謄本數件為證，並有遺產稅申報書在卷可稽，堪認為真實。
  (二)抗告人雖主張其被收養人洪慶川收養，係因收養人洪慶川無
    子嗣，為傳宗接代而為之權宜措施，實際上其未與收養人洪
    慶川同住，雙方並無實質之父子養育關係云云。惟查抗告人
    係七十五年三月二十六日出生，其於七十九年十一月十三日
    被收養人洪慶川收養時，雖尚年幼，無從自主決定，然九十
    五年三月二十五日抗告人即已成年，當時收養人洪慶川仍生
    存，抗告人若欲終止收養，早可為之，竟置之不為，遲至繼
    承遺產、收養人洪慶川死亡後近三年，始以前詞主張終止收
    養，難認與事理相宜，且有失誠信。另抗告人所述回歸本家
    ，可享有軍隊之補助、水電減免、請假福利等情，亦非終止
    收養關係之正當理由。
  (三)又抗告人自承收養人洪慶川已無其他親屬，僅有養子即抗告
    人一人，而其尚有兄姊三人等情，是抗告人係收養人洪慶川
    唯一之子嗣，而抗告人之本生父母尚有子女三人可資奉養，
    並無因沒有終止收養關係，致本生父母陷於生活困難之情形
    ，則抗告人是否有終止之必要性，亦非無疑。本院審酌上情
    ，認收養人洪慶川既無其餘子女，依我國傳統風俗，則其收
    養應有建立家庭與親子關係，身後有人得以子女身分遵時祭
    祀及綿延香火，使其祖脈不致「倒房」之義意，現抗告人執
    其養父即收養人洪慶川已死亡為由，聲請許可終止收養關係
    ，顯然違背當初收養之目的；況抗告人於收養人洪慶川死後
    曾以養子身分繼承遺產，今又聲請終止其與收養人洪慶川之
    收養關係，難謂合於人倫與公平。
  (四)末按養父母死亡後，因無從取得養父母之同意以終止收養關
    係，倘不能回本家，或另再為出養，對於被收養者甚為不利
    。修正前民法第一千零八十條第五項規定：「養父母死亡後
    ，養子女不能維持生活而無謀生能力者，得聲請法院許可，
    終止收養關係」，故依舊法規定僅限於養子女不能維持生活
    且無謀生能力時，始得聲請法院許可終止收養，失之過嚴。
    是養父母死亡後，為保護養子女利益，終止收養關係，以回
    本家接受扶養，解決其不能維持生活之窘境，或再出養之問
    題，民法親屬編於民國九十六年五月二十三日第一千零八十
    條之一修正公布為：「養父母死亡後，養子女得聲請法院許
    可終止收養。養子女未滿七歲者，由收養終止後為其法定代
    理人之人向法院聲請許可。養子女為滿七歲以上之未成年人
    者，其終止收養之聲請，應得收養終止後為其法定代理人之
    人之同意。法院認終止收養顯失公平者，得不許可之。」綜
    上，養父母死亡後，雖得聲請許可終止收養關係，但法院仍
    應審酌終止收養是否顯失公平。徵諸本件抗告人即被收養人
    業已成年，收養人死後抗告人欲終止收養，並非如未成年人
    之終止收養，以考慮未成年人之最佳利益為最高判斷基準。
    而成年人之被收養人欲終止收養關係，法院審酌終止收養對
    收養人是否顯失公平，必須綜合民情風俗及個案事實來判斷
    。基上，本院認本件終止收養對收養人洪慶川顯有失之公平
    之處，自不應准許。從而，原審依調查之結果，駁回抗告人
    之聲請，並無違誤。抗告人空言指摘原裁定不當，求予廢棄
    ，為無理由，應予駁回。
五、據上論結，本件抗告為無理由，依非訟事件法第二十一條第
    二項、第四十六條、民事訴訟法第四百九十五條之一第一項
    、第四百四十九條第一項、第九十五條、第七十八條，裁定
    如主文。
中    華    民    國   100    年    6     月    14    日
                   家事法庭     審判長法官  楊熾光
                                      法官  郭妙琍
                                      法官  林純如
以上為正本係照原本作成。
如提起再抗告者，應於裁定送達後十日內依非訟事件法第四十五
條第三項「僅得以適用法規顯有錯誤為理由為限」之規定，向本
院提出再抗告狀（須按他造人數附具繕本），且須敘明理由。
中    華    民    國   100    年    6     月    14    日
                                    書記官  郭麗娟